【裁判字號】    97,消債抗,92
【裁判日期】    971128
【裁判案由】    清算事件
【裁判全文】
臺灣臺北地方法院民事裁定            97年度消債抗字第92號
抗  告  人  甲○○
代  理  人  王勝彥律師
上列抗告人因消費者債務清理條例清算事件，對於中華民國97年
8月25日本院97年度消債清字第44號裁定提起抗告，本院裁定如
下：
    主    文
抗告駁回。
抗告費用新臺幣壹仟元由抗告人負擔。
    理    由
一、抗告意旨略以：伊因向金融機構申請前置協商，影響文件取
    得之時程，以致未能於原審法院所定期限補正各項文件，惟
    伊嗣後已取得各項文件，可認業已補正合法要件，原裁定應
    予廢棄。又伊年事已長，且喪夫而獨立扶養一子，單靠每月
    約新臺幣（下同）28,000元之薪資收入，根本不敷基本生活
    所需，更遑論清償債務，應已合於清算之要件。爰提起抗告
    ，請求廢棄原裁定，並准許清算之聲請云云。
二、按債務人對於金融機構因消費借貸、自用住宅借款、信用卡
    或現金卡契約而負債務，在聲請更生或清算前，應提出債權
    人清冊，以書面向最大債權金融機構請求協商債務清償方案
    並表明共同協商之意旨；債務人與金融機構協商成立者，不
    得聲請更生或清算，但因不可歸責於己之事由，致履行顯有
    重大困難者，不在此限。消費者債務清理條例第151條第1項
    及第5條分別定有明文。準此可知本件債務人對於金融機構
    因消費借貸、自用住宅借款、信用卡或現金卡契約而負債務
    之情形，採行協商前置主義，債務人於聲請更生或清算前，
    應先行提出債權人清冊，以書面向其負債務之任一金融機構
    請求協商債務清償方案。抗告人雖稱其已於97年8月14日向
    原審聲請展延補正期限，豈料原審於97年8月25日裁定駁回
    其清算之聲請，其收受原裁定後，旋即於97年9月12日提起
    抗告，嗣並於97年10月2日提出原審所命補正之各項文件。
    惟抗告人於97年7月21日即向原審為本件清算之聲請（見原
    審卷第2頁），卻遲於97年7月31日向最大債權銀行國泰世華
    商業銀行股份有限公司（下稱國泰世華銀行）為前置協商之
    申請（見本院卷35頁），顯然違反前所述之協商前置主義，
    原審以抗告人聲請清算不合法而裁定駁回，於法並無違誤。
三、次按消費者債務清理條例所定協商前置程序之意旨，在使金
    融機構與債務人就特定種類之債務清理事務上，利用法院程
    序外解決之協商機制，為迅速有效之自主性解決。而此一程
    序之進行，有賴當事人間之協力配合，本於誠信為基礎，形
    成債務清理之共識，藉由法院之事後核可，賦予協商內容作
    為執行名義之正當性。苟債務人提出協商請求之後，因可歸
    責債務人之事由，如不提出資料或同意金融機構調閱債務人
    之財產、收入、業務及信用狀況，造成金融機構無法及時取
    得資訊，使債權人、債務人得充分溝通，或在雙方協商債務
    清償方案內容時，債務人無正當理由推託，或不於該方案上
    簽名、蓋章或按指印，雖有債務協商不成立之形式，然藉由
    脫法方式造成此等結論，難謂債務人有進行債務清理之誠意
    可言。是以，基於誠實信用之意旨，對於此等脫法行為，除
    難認有進行前置協商程序之外，尚應類推適用消費者債務清
    理條例第46條第3款前段之精神，裁定駁回債務人之聲請。
    抗告人主張其已踐行前置協商程序，但未能成立，固有前置
    協商不成立通知書為憑（見本院卷第34頁）。惟最大債權銀
    行國泰世華銀行接獲協商請求後，即與抗告人聯絡，抗告人
    卻表示每月可還款金額為2,000元，經國泰世華銀行試算抗
    告人每月可分配餘額後，於抗告人可負擔之範圍內，建議每
    月攤還6,000元，抗告人猶不願提高每月還款金額，有國泰
    世華銀行檢送之消債條例前置協商資料可稽（見本院卷第36
    頁），自堪認抗告人無參與協商程序之誠意，應已形同抗告
    人未確實踐行前置協商程序。依前揭說明，本件清算之聲請
    ，於法仍有未合而難以准許。
四、又按消費者債務清理條例之立法目的，係為使不幸陷入經濟
    困境之人得以清理債務、重建生活，並在清理過程中能保有
    符合人性尊嚴之最低基本生活，而非維持債務人過去慣常之
    寬逸生活，是於評估債務人是否有不能清償債務之情事時，
    並非由債務人任意主張其基本生活費用之數額，應秉持儘速
    清理債務並維持基本生活之精神，為合理判斷，以免造成濫
    用清算之裁判上債務清理程序。抗告人聲稱其每月必要支出
    費用為29,450元（見本院卷第50頁），其細項為：房租9,00
    0元、小孩務餐及交通費7,000元、家庭日用品及菜錢6,000
    元、水電瓦斯費2,000元、ADSL加無線台1,450元、二人手機
    費1,800元、個人交通費2,200元。惟依行政院主計處公告之
    96年度最低生活費用（以每年家庭收支調查，計算出平均每
    人每月消費支出之百分之六十作為最低生活費），臺北縣平
    均每人每月最低生活費為11,401元（即19,001元×60％），
    則抗告人與其兒子之最低生活費合計應為22,802元（即11,4
    01元×2）。惟查其97年7月至同年9月之薪資明細表，平均
    每月薪資為28,448元（【26,765元＋28,482元＋30,098元】
    ÷3），縱參照其申請前置協商時所提供之每月所得收入，
    亦有28,339元，則扣除其與兒子每月最低生活費共22,802元
    後，尚餘5,537元（28,339元－22,802元）可供償還債務。
    由此可知，縱令抗告人曾於96年8月9日因傷造成右膝扭傷併
    內側副韌帶破裂及外側半月板撕裂傷住院，至今行動不便，
    以致於找工作多所不易，仍非無法維持最低基本生活，且無
    不能清償債務之情事。抗告人以其收支狀況為聲請清算之理
    由，於法仍有未洽而不可採取。
五、綜上所述，抗告人未踐行協商前置程序即提出清算聲請，於
    法已有未合，又因無參與前置協商之誠意而未能協商成立，
    依其所述之收支狀況，復查無不能維持最低基本生活及不能
    清償債務等情事，本件清算聲請，即非有理。原裁定駁回抗
    告人清算之聲請，並無違誤。抗告意旨指摘原裁定不當，求
    予廢棄並准許清算，為無理由，應予駁回。爰裁定如主文。
中    華    民    國    97    年    11    月    28    日
                  民事第五庭審判長法  官  薛中興
                                  法  官  熊誦梅
                                  法  官  許純芳
以上正本係照原本作成。
本裁定不得再抗告。
中    華    民    國    97    年    11    月  28    日
                                  書記官  詹雪娥


司法院資訊處製作；財團法人民間司法改革基金會備份。
